臺灣臺中地方法院民事判決
                                    105年度簡上字第321號
上  訴  人  蔡盈潔（兼廖光耀、謝碧菁之承當訴訟人）




訴訟代理人  謝尚修律師
複  代理人  謝逸文律師
視同上訴人  廖秀英  

            廖玉敏  
            財政部國有財產署

上  一  人
法定代理人  曾國基  
訴訟代理人  吳文貴  
            趙子賢  
複  代理人  孫嘉鴻  
            謝孟昕  
            李俊銘  
視同上訴人  廖述能  
            陳述鐘  


            陳述堅  
上三人共同
訴訟代理人  王翼升律師
複  代理人  洪嘉蔚律師
            李欣玲律師
            李瑋真  
視同上訴人  許梅    
            沈文梂  
            廖繼坤  
            廖繼杉  
            梁員義  
            劉梁敏慧
            梁慈慧  

            梁熒倩  

            梁峻偉  

            洪乙彥  
            羅廷國  
            張秀屘  
            劉子仲  
            劉子齊  
            廖述田  
            鄭曜誼（原名鄭朝安）

            劉靜芬  

            洪麗鈺  

            廖瑩真  

            廖継謙  
            廖杞文  
上  一  人
訴訟代理人  陳牡丹  
視同上訴人  張淑清  
上  一  人
訴訟代理人  葉富堂  
            張宸滋  
視同上訴人  廖玫茹  
            黃春玉（即廖玉霞之承當訴訟人）


兼  
上二人共同
訴訟代理人  廖建暉（兼廖玉霞、謝林秀枝之承當訴訟人）

視同上訴人  林潮滄（即林廖愛之承受訴訟人）

            林美琴（即林廖愛之承受訴訟人）

            林潮欽（即林廖愛之承受訴訟人）

            廖述堆  
            廖秀緞  
            廖美足  
            廖福聲  
            廖月女  
            李廖彩霞

            廖繼照  
            廖昇英  

            廖超仲  
            廖玳翔  
兼  上一人
法定代理人  廖陳藤子
視同上訴人  廖彩芝  
            廖周秀英（即廖繼三之承受訴訟人）

            陳繐玫  
            廖顯庭  
            王東揚  
            吳瑞元  
            陳廖麗芳

            姜高松  

            廖述發  
            塗林惠美（即廖德春之承受訴訟人）


            林寶釵（即廖德春之承受訴訟人）


            許廖新妹（即廖德春之承受訴訟人）

            林文雄（即廖德春之承受訴訟人）

            王秀鑾（即廖德春之承受訴訟人）

            林文乙（即廖德春之承受訴訟人）

            林文城（即廖德春之承受訴訟人）

            林文火（即廖德春之承受訴訟人）


            林素鈺（即廖德春之承受訴訟人）

            林素鈴（即廖德春之承受訴訟人）

            林創瑋（即廖德春之承受訴訟人）

            林鴻兒（即廖德春之承受訴訟人）

            林志男（即廖德春之承受訴訟人）

            廖冰柑（即廖德春之承受訴訟人）


            古子立  
            廖春來(即廖進唐、廖連春之承受訴訟人)

            廖春福(即廖進唐、廖連春之承受訴訟人)

            廖春龍(即廖進唐、廖連春之承受訴訟人)

            廖春和(即廖進唐、廖連春之承受訴訟人)


            廖月美(即廖進唐、廖連春之承受訴訟人)

            廖志宏(即廖進唐、廖黃玉嬌之承受訴訟人) 

            廖志忠(即廖進唐、廖黃玉嬌之承受訴訟人)

            廖秀珠(即廖進唐、廖黃玉嬌之承受訴訟人)

            廖淑惠(即廖進唐、廖黃玉嬌之承受訴訟人)

            廖淑貞(即廖進唐、廖黃玉嬌之承受訴訟人)

            孫阿桂(即廖進唐之承受訴訟人)

            孫潮銘(即廖進唐之承受訴訟人)

            羅純德(即廖進唐之承受訴訟人)

            張孟發(即廖進唐之承受訴訟人)


            羅麗華(即廖進唐之承受訴訟人)

            羅麗蘭(即廖進唐之承受訴訟人)


            張美娟（即廖麗珠之承受訴訟人）


            張振全（即廖麗珠之承受訴訟人）

            張旭全（即廖麗珠之承受訴訟人）

            廖梓竹（即廖述彬之承受訴訟人）

            廖苡竹（即廖述彬承受訴訟人）

            廖苡辰（即廖述彬之承受訴訟人）

            廖柏融（即廖述彬之承受訴訟人）

            施佩妤（即廖述彬之承受訴訟人）

上  一  人
法定代理人  施宜均  
視同上訴人  林張寶珠（即林継和之承受訴訟人）

            林佳芬（即林継和之承受訴訟人）    

            林佳惠（即林継和之承受訴訟人）

            林佳英（即林継和之承受訴訟人）

            林志成（即林継和之承受訴訟人）

            林筠涵（即林継和之承受訴訟人）

            林裕荏（即林継和之承受訴訟人）

兼
上六十六人
共      同
訴訟代理人  廖樹蘭  


被  上訴人  茂邑都市更新股份有限公司

法定代理人  徐榮貴  
            莊堯評  
            張秀屘  
            林家慶  

訴訟代理人  許博堯律師
複  代理人  高子涵  

上列當事人間請求分割共有物事件，上訴人對於中華民國105 年
6 月29日本院臺中簡易庭101 年度中簡字第1305號第一審簡易判
決提起上訴，本院於108 年8 月23日言詞辯論終結，判決如下：
    主      文
一、原判決廢棄。
二、視同上訴人廖春來、廖春福、廖春龍、廖春和、廖月美應就
    被繼承人廖連春所遺坐落臺中市○○區○○段○○○○地號
    土地，權利範圍公同共有三十六分之一辦理繼承登記。
三、視同上訴人張美娟、張振全、張旭全應就被繼承人廖麗珠所
    遺坐落臺中市○○區○○段○○○○地號土地，權利範圍公
    同共有三十六分之一辦理繼承登記。
四、視同上訴人林張寶珠、林佳芬、林佳惠、林佳英、林志成、
    林筠涵、林裕荏應就被繼承人林継和所遺坐落臺中市○○區
    ○○段○○○○地號土地，權利範圍公同共有三十六分之一
    辦理繼承登記。
五、兩造共有坐落臺中市○○區○○段○○○○地號土地，應予
    分割，分割方法如附圖二臺中市中興地政事務所107 年7 月
    27日土地複丈成果圖及附表一分割方案所示。兩造應金錢補
    償如附件「各共有人互為補償金額明細表  乙案」暨附件備
    註所示。
六、第一、二審訴訟費用由兩造按附表二所示應有部分比例負擔
    。
    事實及理由
甲、程序部分：
壹、按訴訟標的對於共同訴訟之各人必須合一確定者，共同訴訟
    人中一人之行為有利益於共同訴訟人者，其效力及於全體，
    民事訴訟法第56條第1 項第1 款定有明文。本件為分割共有
    物之訴訟，其訴訟標的對於全體共有人必須合一確定；且提
    起上訴就形式觀之，應係有利於共同訴訟人之行為，故上訴
    人蔡盈潔之上訴行為，其效力自及於同造共同訴訟人全體（
    最高法院52年台上字第1930號判例意旨參照），爰將之併列
    為視同上訴人。
貳、按當事人死亡者，訴訟程序在有繼承人、遺產管理人或其他
    依法令應續行訴訟之人承受其訴訟以前當然停止；又第168
    條至第172 條及前條所定之承受訴訟人，於得為承受時，應
    即為承受之聲明；他造當事人，亦得聲明承受訴訟；聲明承
    受訴訟，應提出書狀於受訴法院，由法院送達於他造，民事
    訴訟法第168 條、第175 條、第176 條，分別定有明文。經
    查：
  視同上訴人廖進唐（財產管理人即國有財產署中區分署）之
    繼承人廖連春、廖春來、廖春福、廖春龍、廖春和、廖月美
    、廖黃玉嬌、廖志宏、廖志忠、廖秀珠、廖淑惠、廖淑貞、
    孫阿桂、孫潮銘、林廖愛、羅純德、張孟發、羅麗華、羅麗
    蘭等19人，業於民國105 年6 月6 日為繼承登記，有土地登
    記謄本在卷可稽，並經被上訴人具狀聲明其等承受訴訟（見
    本院簡上卷㈠第265 頁至第281 頁）。
  視同上訴人林廖愛於106 年2 月6 日過世，其繼承人為林潮
    滄、林美琴、林潮欽，有林廖愛戶籍謄本（除戶部分）、繼
    承系統表、繼承人戶籍謄本附卷可證（見本院簡上卷㈣第12
    頁至第18頁），經被上訴人具狀聲明其等承受訴訟（見本院
    簡上卷㈣第9 頁至第11頁）。
  視同上訴人廖黃玉嬌於108 年1 月24日過世，其繼承人為廖
    志宏、廖志忠、廖秀珠、廖淑惠、廖淑貞，經其等於108 年
    4 月16日具狀聲明承受訴訟，有民事繼承人聲明承受訴訟狀
    附卷可證（見本院簡上卷㈦第125頁至第126 頁）。
  視同上訴人廖麗珠於108 年3 月10日過世，其繼承人為張美
    娟、張振全、張旭全，經其等於108 年4 月16日具狀聲明承
    受訴訟，有繼承系統表、戶籍謄本、民事繼承人聲明承受訴
    訟狀附卷可證（見本院簡上卷㈦第129頁至第137 頁）。
  視同上訴人廖述彬於108 年1 月23日過世，其繼承人為廖梓
    竹、廖苡竹、廖苡辰、廖柏融、施佩妤，經其等於108 年7
    月17日具狀聲明承受訴訟，有繼承系統表、戶籍謄本、民事
    繼承人聲明承受訴訟狀附卷可證（見本院簡上卷㈦第281 頁
    至第305 頁）。
  視同上訴人廖連春於107 年3 月9 日過世，其繼承人為廖春
    來、廖春福、廖春龍、廖春和、廖月美，有廖連春戶籍謄本
    （除戶部分）、繼承系統表、繼承人戶籍謄本附卷可證（見
    本院簡上卷㈧第79頁至第97頁），經被上訴人108 年7 月31
    日具狀聲明其等承受訴訟（見本院簡上卷㈧第73頁至第77頁
    ）。
  視同上訴人林継和於108 年8 月5 日過世，其繼承人為林張
    寶珠、林佳芬、林佳惠、林佳英、林志成、林筠涵、林裕荏
    ，經其等於108 年8 月20日具狀聲明承受訴訟，有繼承系統
    表、繼承人名單清冊、戶籍謄本、民事繼承人聲明承受訴訟
    狀附卷可佐（見本院簡上卷㈧第217 頁至第239 頁）。
  上列當事人聲明承受訴訟，揆諸前開法條要旨，均應准許。
    叁、按法定代理人之代理權消滅者，訴訟程序在取得訴訟能
    力之本人承受其訴訟以前當然停止；該條規定，於有訴訟代
    理人時不適用之；承受訴訟人，於得為承受時，應即為承受
    之聲明；聲明承受訴訟，應提出書狀於受訴法院，民事訴訟
    法第170 條、第173 條、第175 條、第176 條分別定有明文
    。查視同上訴人財政部國有財產署（下稱國財署）於本案訴
    訟中，法定代理人業經變更為曾國基，而視同上訴人國財署
    法定代理人變更，並不影響人格之同一性，且經曾國基具狀
    聲明承受訴訟（見本院簡上卷㈡第21頁），應予准許。
肆、按訴訟繫屬中為訴訟標的之法律關係，雖移轉於第三人，於
    訴訟無影響。但第三人如經兩造同意，得聲請代當事人承當
    訴訟，民事訴訟法第254 條第1 項定有明文。經查：
  視同上訴人廖玉霞於105 年12月16日，將其所有臺中市○○區○
    ○段0000地號土地（下稱系爭土地）之應有部分1/36，以買
    賣為由分別移轉登記予黃春玉、廖建暉各1/72，並於訴訟繫
    屬中之106 年1 月26日，辦妥移轉登記，有土地所有權買賣
    移轉契約書、土地所有權狀附卷可稽（見本院簡上卷㈢第103
     頁至第105 頁），經黃春玉、廖建暉聲請承當訴訟（見本
    院簡上卷㈢第100 頁至第101 頁）。
  視同上訴人謝林秀枝於107 年1 月8 日，將其就系爭土地之
    應有部分1/72以買賣為由移轉登記予廖建暉，並於訴訟繫屬
    中之107 年2 月13日，辦妥移轉登記，有預定土地買賣契約
    書、授權書、土地所有權狀附卷可稽（見本院簡上卷㈤第249
     頁至第251 頁、第284 頁），經廖建暉聲請承當訴訟（見
    本院簡上卷㈤第281 頁至第283 頁）。
  視同上訴人廖光耀、謝碧菁於108 年7 月10日分別將系爭土
    地之應有部分1/ 144、3/216 ，以買賣為由移轉登記予上訴
    人蔡盈潔，並於訴訟繫屬中之108 年7 月26日，辦妥移轉登
    記，有地籍異動索引、土地登記謄本在卷可稽（見本院簡上
    卷㈧第133 頁至第139 頁），經蔡盈潔聲請承當訴訟（見本
    院簡上卷㈧第117 頁至第131 頁）。
  上列當事人聲請承當訴訟，揆諸前開規定，均應予准許。從
    而，視同上訴人廖玉霞、謝林秀枝、廖光耀、謝碧菁因之脫
    離本件訴訟。嗣謝林秀枝雖於107 年11月1 日過世，然斯時
    其既已脫離訴訟，則被上訴人於108 年7 月16日，聲請由謝
    林秀枝繼承人承受訴訟，尚無必要，不生效力，僅此敘明。
  另查：
    ㈠視同上訴人姜高松於本院繫屬中之登記日期108 年5 月6日
      ，以買賣為原因將其應有部分73/181440 移轉登記與訴外
      人黃舜麟、陳淑珍各73/362880 。而本院業已以書面將訴
      訟繫屬之事實通知黃舜麟、陳淑珍，惟視同上訴人姜高松
      及黃舜麟、陳淑珍，均未聲請承當訴訟。
    ㈡被上訴人於本院繫屬中之登記日期106 年1 月20日，以買
      賣為原因將其應有部分1/432 出售與視同上訴人廖述田，
      惟當庭表示仍由被上訴人續行訴訟（見本院簡上卷㈤第14
      頁）。
    ㈢基於上開「當事人恆定原則」之規定，視同上訴人姜高松
      、被上訴人對於本件訴訟自仍有訴訟實施權，且依民事訴
      訟法第401 條第1 項之規定，本件判決之效力及於其繼受
      人即黃舜麟、陳淑珍、廖述田，併予敘明。
伍、視同上訴人廖秀英、廖玉敏、許梅、沈文梂、廖繼坤、廖繼
    杉、梁員義、劉梁敏慧、梁慈慧、梁熒倩、梁峻偉、洪乙彥
    、羅廷國、張秀屘、劉子仲、劉子齊、廖述田、鄭曜誼、劉
    靜芬、洪麗鈺、廖瑩真、廖継謙、林潮滄、林美琴、林潮欽
    經合法通知，未於最後1 次言詞辯論期日到場，查無民事訴
    訟法第386 條各款所列情事，爰依被上訴人之聲請，由其一
    造辯論而為判決。
陸、按不變更訴訟標的，而補充或更正事實上或法律上之陳述者
    ，非為訴之變更或追加，民事訴訟法第256 條定有明文。本
    件兩造訴之聲明自原審迄本院言詞辯論終結日止，雖迭經變
    更，然僅屬分割方法之變更，而分割共有物之訴，法院原不
    受兩造分割方案聲明之拘束，是前揭兩造聲明縱有更易，訴
    訟標的仍為共有物之分割，應認均屬補充或更正法律上之陳
    述。
柒、按訴狀送達後，原告不得將原訴變更或追加他訴，但因情事
    變更而以他項聲明代最初之聲明、該訴訟標的對於數人必須
    合一確定時，追加其原非當事人之人為當事人者，不在此限
    ，民事訴訟法第255 條第1 項第4 款、第5 款分別定有明文
    ，此項規定於簡易訴訟第二審程序亦準用之。查被上訴人追
    加聲明請求視同上訴人張美娟、張振全、張旭全應就被繼承
    人廖麗珠所遺系爭土地應有部分；視同上訴人廖春來、廖春
    福、廖春龍、廖春和、廖月美應就被繼承人廖連春所遺系爭
    地應有部分；視同上訴人林張寶珠、林佳芬、林佳惠、林佳
    英、林志成、林筠涵、林裕荏應就被繼承人林継和所遺系爭
    地應有部分；視同上訴人林張寶珠、林桂芬、林佳惠、林佳
    英、林志成、林筠涵、林裕荏應就被繼承人林継和所遺系爭
    土地應有部分辦理繼承登記，可認係因情事變更而以他項聲
    明代最初聲明之情形，依前揭法條規定，亦應准許。
乙、實體方面：
壹、兩造主張：
  被上訴人（即原審原告）方面：兩造為系爭土地之共有人。
    系爭土地並無不能分割之原因，兩造因無法達成分割之協議
    ，爰依民法第823 、824 條規定，提起本件訴訟。為發揮系
    爭土地之最高經濟上利用價值，符合分割共有物徹底消滅共
    有關係之本旨，請求變價分割系爭土地。若採原物分割，對
    於如附圖一所示分割方案甲案（下稱甲案）、如附圖二所示
    分割方案乙案（下稱乙案）皆無意見。
  上訴人蔡盈潔方面：本件三分之二持份之共有人均同意變價
    分割，為顧及大多數人權益，應以變價分割為適當；如採原
    物分割，因蔡盈潔於訴訟中已取得廖光耀、謝碧菁之持分，
    希望採用丙案。如甲案、乙案相較，則支持乙案。
  視同上訴人廖述能、廖述鐘、陳述堅方面：系爭土地為祖產
    ，廖述能所有且長年居住之建物後半部即坐落系爭土地上。
    又廖述能、廖述鐘、陳述堅為手足關係，並於上開建物內供
    俸祖先，為子孫緬懷祖先情感寄託之所在，其等對於系爭土
    地有深厚之情感而不願分割，仍願維持共有關係，並可共同
    利用。考量大多同宗且原居住於上之當事人皆支持乙案，僅
    國財署支持甲案，然國財署係無償取得持分且從未於上使用
    紀錄，涉及公益程度甚微，且又未提出為何支持與民爭利之
    甲案理由，基於公平正義，應採乙案，且乙案分割方式為土
    地使用現狀，符合先祖留給子孫的土地使用意志。
  視同上訴人廖玉敏方面：同意依原判決分割方案廖玉敏分得
    之土地，予以變價分割。
  視同上訴人廖杞文方面：反對變價分割，支持乙案。雖甲、
    乙兩案均需拆除廖杞文現坐落系爭土地上之房屋，但採取乙
    案仍有重新興建房屋之機會，甲案因分得之土地不規則，無
    法再蓋房屋，損失最大。
  視同上訴人廖建暉、黃春玉、廖玫如方面：細究甲、乙兩案
    差別，國財署在乙案是受補償新臺幣（下同）200 多萬元，
    在甲案變成應補償180 多萬元，顯然甲案對於國財署是有利
    的，取得的土地較有價值。但國財署是因無人繼承才無償取
    得系爭土地，相較其他當事人均為當地居民，應優先以當地
    居民之利益為考量，國財署不應與民爭利。且乙案分割方式
    為土地使用現狀，符合先祖留給子孫的土地使用意志，縱使
    找補的金額有差異，考量土地使用現狀、公平正義，當地居
    民利益及先祖的遺志，支持乙案。
  視同上訴人國財署方面：主張變價分割。若無法變價，則支
    持甲案。
  視同上訴人劉子仲、劉靜芬、劉子齊、羅廷國、張秀屘、廖
    述田、廖秀英、洪麗鈺方面：主張變價分割。
  視同上訴人廖述堆、廖秀緞、廖美足、廖福聲、廖月女、李
    廖彩霞、廖繼照、廖昇英、廖超仲、廖玳翔、廖陳藤子、廖
    彩芝、廖周秀英、陳繐玫、廖顯庭、王東揚、吳瑞元、陳廖
    麗芳、姜高松、廖述發、塗林惠美、林寶釵、許廖新妹、林
    文雄、王秀鑾、林文乙、林文城、林文火、林素鈺、林素鈴
    、林創瑋、林鴻兒、林志男、廖冰柑、古子立、廖春來、廖
    春福、廖春龍、廖春和、廖月美、廖志宏、廖志忠、廖秀珠
    、廖淑惠、廖淑貞、孫阿桂、孫潮銘、羅純德、張孟發、羅
    麗華、羅麗蘭、張美娟、張振全、張旭全、廖梓竹、廖苡竹
    、廖苡辰、施佩妤、廖柏融、林張寶珠、林佳芬、林佳惠、
    林佳英、林志成、林筠涵、林裕荏、廖樹蘭方面（下稱廖樹
    蘭等67人）：支持乙案，乙案分配位置才符合公平合理。
  視同上訴人林潮滄、林美琴、林潮欽方面：希望維持原判決
    ，不希望變價分割。
  視同上訴人廖瑩真方面：若可部分維持共有，部分變價分割
    ，主張變價分割，以期達土地利用之最佳效益。
  視同上訴人張淑清方面：支持乙案，且支持乙案的當地居民
    高達80多人，希望可以考慮當地居民意願。國財署是無償取
    得土地，卻與民爭利。
  視同上訴人許梅、沈文梂、廖繼坤、廖繼杉、梁員義、劉梁
    敏慧、梁慈慧、梁熒倩、梁峻偉、洪乙彥、鄭曜誼、廖継謙
    未於言詞辯論期日到場，亦未提出書狀為任何聲明或陳述。
貳、原審經審酌兩造所提出之攻擊防禦方法後，就系爭土地判決
    分割（含補償）為如原判決附件一、二所示。上訴人蔡盈潔
    不服，聲明上訴。被上訴人並於本院108 年8 月23日言詞辯
    論程序中，當庭追加起訴聲明：㈠視同上訴人廖春來、廖春
    福、廖春龍、廖春和、廖月美應就被繼承人廖連春所遺坐落
    系爭土地之應有部分辦理繼承登記。㈡視同上訴人張美娟、
    張振全、張旭全應就被繼承人廖麗珠所遺坐落系爭土地之應
    有部分辦理繼承登記。㈢視同上訴人林張寶珠、林佳芬、林
    佳惠、林佳英、林志成、林筠涵、林裕荏應就被繼承人林継
    和所遺坐落系爭土地之應有部分辦理繼承登記。叁、本院之
    判斷：
  有關辦理繼承登記請求部分：按因繼承、強制執行、徵收、
    法院之判決或其他非因法律行為，於登記前已取得不動產物
    權者，應經登記，始得處分其物權，民法第759 條定有明文
    。又分割共有物，性質上為處分行為，依民法第759 條規定
    ，共有不動產之共有人中有人死亡時，於其繼承人未為繼承
    登記以前，固不得分割共有物。惟原告如於本件訴訟中，請
    求死亡共有人之繼承人辦理繼承登記，並合併對繼承人及其
    餘共有人為分割共有物之請求，不但符合訴訟經濟原則，亦
    與民法第759 條及強制執行法第130 條規定之旨趣無違（最
    高法院69年台上字第1012號判例意旨參照）。經查，系爭土
    地之原共有人廖麗珠、廖連春、林継和於本案繫屬中過世，
    其等法定繼承人業如前「程序部分」貳之、、部分所述
    。參照上開說明，被上訴人請求視同上訴人張美娟、張振全
    、張旭全應就被繼承人廖麗珠所遺系爭土地權利範圍公同共
    有36分之1 ；視同上訴人廖春來、廖春福、廖春龍、廖春和
    、廖月美應就被繼承人廖連春所遺系爭土地權利範圍公同共
    有36分之1 ；視同上訴人林張寶珠、林佳芬、林佳惠、林佳
    英、林志成、林筠涵、林裕荏應就被繼承人林継和所遺系爭
    土地權利範圍公同共有36分之1 ，分別辦理繼承登記，即屬
    有據，應予准許。
  系爭土地應准許裁判分割，並採附圖二所示乙案分割：
    ㈠按各共有人，除法令另有規定外，得隨時請求分割共有物
      。但因物之使用目的不能分割或契約訂有不分割之期限者
      ，不在此限。共有物之分割，依共有人協議之方法行之。
      分割之方法不能協議決定，或於協議決定後因消滅時效完
      成經共有人拒絕履行者，法院得因任何共有人之請求，命
      為下列之分配：一、以原物分配於各共有人。但各共有人
      均受原物之分配顯有困難者，得將原物分配於部分共有人
      。二、原物分配顯有困難時，得變賣共有物，以價金分配
      於各共有人；或以原物之一部分分配於各共有人，他部分
      變賣，以價金分配於各共有人，民法第823 條第1 項、第
      824 條第1 項、第2 項分別定有明文。經查，系爭土地係
      兩造共有，又系爭土地之地目為建，使用分區、使用地類
      別均為空白，而非農業發展條例所稱耕地，其面積係2,49
      4 平方公尺，且無因物之使用目的或法令不能分割，兩造
      亦無不分割之約定暨共有人間無法達成分割協議等事實，
      為兩造所不爭執，復有土地登記第一類謄本附卷可稽（見
      本院簡上卷㈧第153 頁至第207 頁）。茲系爭土地既依法
      令及物之使用目的無不能分割之情事，且各共有人間亦無
      不分割之約定，因無法以協議定其分割之方法，則被上訴
      人訴請法院裁判分割系爭土地，合於首揭法律規定，自為
      法之所許。
    ㈡按共有物之裁判上分割，仍以原物分割為原則，必須以原
      物分割有事實上或法律上之困難，例如原物性質上無法分
      割或分割將減損其價值之情形，始得依變賣之方法分配價
      金，以維護共有物之經濟效益，及兼顧共有人之利益與實
      質公平。倘共有物在性質上並無不能分割或分割將減損其
      價值之情形，僅因共有人各執己見，難以整合其所提出之
      分割方案者，法院仍應斟酌共有物之性質、共有人之利害
      關係、經濟價值及利用效益，依民法第824 條所定之各種
      分割方法為適當之分配，尚不能逕行變賣共有物而以價金
      分配於各共有人（最高法院102 年度台上字第1336號判決
      要旨參照）。再按共有人因共有物分割之方法不能協議決
      定，而提起分割共有物之訴，應由法院依民法第824 條命
      為適當之分配；另定共有物分割之方法，固可由法院自由
      裁量，但亦須以其方法適當者為限。再共有物之分割方法
      ，法院應斟酌當事人之聲明、共有物之性質、經濟效用及
      全體共有人利益等為公平決定。是以法院就共有物之分割
      方法本有自由裁量之權限，惟應斟酌當事人之聲明，各共
      有人之利害關係，及共有物之性質、價格、利用價值、使
      用現況及分割後之經濟效益等諸般情事，而為適當之分配
      ，且以維持全體共有人之公平為其判斷基準。而查：
      ⒈審酌系爭土地之共有人雖眾多，惟土地面積廣達2,494平
        方公尺，且各共有人依其應有部分所換算之持分面積不
        小，此觀附圖一、二各共有人持分面積欄即明。按之社
        會通常一般人之生活經驗，並無不能為原物分割之情狀
        。又系爭土地呈長方、不規則形，地形甚稱方整，南面
        臨臺中市西屯區西墩北巷、北面西墩北巷10之8 弄，其
        上有巷道、停車場及空地、房屋、花圃等，其實際坐落
        、使用面積經原審會同臺中市中興地政事務所測量結果
        ，分如該所101 年7 月27日中興地所二字第1010009044
        號函檢送之土地複丈成果圖所示，有勘驗筆錄、現場照
        片及上開複丈成果圖附卷可參（見本院原審卷㈠第322 
        頁、第323 頁、第328 頁至第338 頁）。則以共有物現
        使用狀況、共有物之性質、共有人之利害關係、經濟價
        值及利用效益以觀，系爭土地應無不能以原物分割之情
        狀，且多數共有人亦均主張應以原物分割為先，自不宜
        逕採變價分割。從而，本件上訴人、被上訴人、視同上
        訴人劉子仲、劉靜芬、劉子齊、羅廷國、張秀屘、廖述
        田、廖秀英、洪麗鈺等人主張系爭土地應予以變價分割
        ，尚不宜採。
      ⒉而查原物分割方案乙案中，係將視同上訴人廖秀英、沈
        文梂、洪乙彥、羅廷國、張秀屘、劉子仲、劉子齊、廖
        述田、劉靜芬、洪麗鈺分配位置編號1-1 、上訴人分配
        編號1-2 、原共有人廖光耀、謝碧菁（此2 人持份現均
        由上訴人取得，由上訴人承當訴訟）、視同上訴人鄭朝
        安則分配編號1-3 ，又前開編號1-1 至1-3 之共有人，
        原均主張變價分割，將其等比鄰分配，對照甲案將前開
        共有人分配在不相鄰之編號1-1 、3 、4 ，當較有助於
        日後共有人對土地之利用。又視同上訴人廖述能、廖述
        鐘、陳述堅、廖建暉、黃春玉、廖玫如、廖杞文、張淑
        清、廖樹蘭等67人，亦均主張採行分割方案乙案，考量
        此部分共有人多數現實際使用系爭土地，堪認採行乙案
        亦較有利於系爭土地之繼續利用。另上訴人亦陳稱就甲
        、乙兩案中，主張採行乙案。再者，其餘繼續維持共有
        之共有人，多未到庭答辯，對土地關心程度較低，且其
        等持分面積較少，土地如再細分，亦不利開發，本院認
        宜繼續保持共有或公同共有，待日後共有人間意見整合
        後再分割或由一人單獨取得較妥。而國財署雖主張採行
        甲案，然國財署並未實際占有使用系爭土地，就系爭土
        地分配位置所受影響，自不若其他共有人為重。本院斟
        酌上開情事，認乙案分割方法應為可採，且對兩造均屬
        有利。至上訴人另提出之丙案（見本院簡上卷㈧第143頁
        ），係將乙案部分微調，即將乙案編號1-2 、1 -3部分
        合併，另將視同上訴人鄭曜誼部分挪入乙案編號3 部分
        。惟考量乙案編號3 部分共有人及視同上訴人鄭曜誼，
        均未表示於分割後願與視同上訴人鄭曜誼維持共有，且
        多數共有人均表明希望採行乙案，業如前述，則上訴人
        主張之丙案，亦尚非合適。綜上，審酌系爭土地之性質
        、使用現狀、整體利用之經濟效益、各共有人之利益、
        兩造所提分割方案之優劣及共有人之意願等情，認採原
        物分割，而將系爭土地分割如乙案所示，應屬適當。
    ㈢按共有物之原物分割，依民法第825 條規定觀之，係各共
      有人就存在於共有物全部之應有部分互相移轉，使各共有
      人取得各自分得部分之單獨所有權。故原物分割而應以金
      錢為補償者，倘分得價值較高及分得價值較低之共有人均
      為多數時，該每一分得價值較高之共有人即應就其補償金
      額對於分得價值較低之共有人全體為補償，並依各該短少
      部分之比例，定其給付金額，方符共有物原物分割為共有
      物應有部分互相移轉之本旨（最高法院85年台上字第2676
      號民事判例參照）。經查：
      ⒈系爭土地面積廣達2,494 平方公尺，地形雖稱方整，惟
        呈長方、不規則形狀，南面臨臺中市西屯區西墩北巷、
        北面西墩北巷10之8 弄，以乙案所示方法分割後，各宗
        地面積不一、所臨巷道面寬各別，衡之社會常情，其分
        割後各宗地之價值當然有別，各宗地之受分配者所得實
        際價值亦必因而有所差距，自有相互補償之必要。本院
        依視同上訴人廖建暉聲請，送請卓越不動產估價師事務
        所鑑定，經該所派員實地調查鄰近地價，並根據當地里
        鄰環境、交通情況、公共設施、使用現況、經濟發展程
        度及房地產交易現況等，認應以如附件「各共有人互為
        補償金額明細表  乙案」所載為共有人間相互補償之金
        額等情，有該所案號中院0000000-0 號不動產估價報告
        書、108 年5 月10日108 卓越第0510-5號函在卷可參（
        見外放卷、本院簡上卷㈦第141 頁至第157 頁）。
      ⒉本院審酌卓越不動產估價師事務所為本件鑑定，已派員
        實地調查鄰近地價，並根據當地里鄰環境、交通情況、
        公共設施、使用現況、經濟發展程度及房地產交易現況
        等情，據以鑑定價格，其鑑價方法應屬客觀公正可採，
        而兩造就鑑定報告此部分採擇基準，亦未主張為不實或
        不當，是卓越不動產估價師事務所上開鑑定結果，應屬
        可信。至視同上訴人廖樹蘭等67人、廖述能、廖述鐘、
        陳述堅、廖杞文雖均主張甲案、乙案鑑定價格差距甚大
        ，應有不當等語。然經本院函詢卓越不動產估價師事務
        所，經該所函覆以：甲案擬分割區塊，相較乙案擬分割
        區塊而言，擬分割土地之利用性與完整性較佳，造成分
        割後甲案權利總價高於乙案權利總價，是價金找補皆甲
        案低於乙案；另甲案編號1-5 部分，與乙案編號1-1 至
        4 部分，位置大致相同，但各別條件並不一致，故本案
        負面因素依各擬分割區塊之寬度（臨路面寬）判別有無
        畸零地之情況，作為價格評估考量因素之ㄧ等語，有108
         年5 月10日108 卓越第0510-5號函在卷可參（見本院
        簡上卷㈦第141 頁至第142 頁），足認甲、乙兩案係因
        分割方案不同，致兩案鑑定結果各共有人找補金額，互
        有差異，尚難認有何不當。本院爰以前開鑑定價格為據
        ，認以如附件所示為共有人相互補償之金額，應屬適當
        。
肆、綜上所述，系爭土地依其使用目的並非不能分割，共有人間
    亦無不能分割之約定，然迄今未能協定分割，應予原物分割
    如附圖二即乙案及附表一所示，並依附件暨附件備註所示為
    補償。原判決不及審酌兩造於本院第二審程序中所提出之分
    割方案乙案，其原採擇之分割方案即有未妥，上訴意旨指摘
    原審判決此部分不當，求予廢棄改判，為有理由，爰予廢棄
    改判如主文第5 項所示。另被上訴人於本院審理時，追加起
    訴請求被繼承人廖連春、廖麗珠、林継和之繼承人，就被繼
    承人廖連春、廖麗珠、林継和所遺系爭土地應有部分辦理繼
    承登記，亦有理由，應予准許。
伍、按應有部分有抵押權或質權者，其權利不因共有物之分割而
    受影響；但有下列情形之一者，其權利移存於抵押人或出質
    人所分得之部分：1 、權利人同意分割；2 、權利人已參加
    共有物分割訴訟；3 、權利人經共有人告知訴訟而未參加，
    民法第824 條之1 第2 項定有明文。經查，系經土地業經上
    訴人於104 年9 月3 日就設定抵押權與訴外人蔡紫怡；視同
    上訴人廖秀緞、廖美足、廖述堆、廖述彬於105 年10月27日
    設定抵押權與訴外人徐博彬；黃舜麟、陳淑珍於108 年5 月
    6 日設定抵押權與訴外人元大商業銀行股份有限公司，有土
    地登記謄本在卷可參（見本院簡上卷㈧第205 頁至第207 頁
    ）。而前開抵押權人分別經本院告知訴訟，有送達證書在卷
    可參（見本院簡上卷㈤第80頁、第81頁、卷㈧第247 頁），惟
    並未到庭或具狀表明參加訴訟，核已生民法第824 條之1第2
     項第3 款所定告知訴訟之效力。故依前開規定，前開抵押
    權於本件分割共有物判決確定時，移存至抵押人即上訴人、
    視同上訴人廖秀緞、廖美足、廖述堆、廖述彬及黃舜麟、陳
    淑珍或其繼承人或受讓人所分得之部分，附此敘明。
陸、本件事證已臻明確，兩造其餘攻擊防禦方法及舉證，經審酌
    後，認對本件判決結果不生影響，爰均不予逐一論述，附此
    敘明。
柒、分割共有物乃具非訟事件之性質，本院斟酌何種分割方法較
    能增進共有物之經濟效益，並兼顧兩造之利益，以決定適當
    之分割方法，不因何造起訴而有不同。故關於訴訟費用負擔
    ，以共有人全體各按其應有部分比例負擔，方屬事理之平，
    爰依民事訴訟法第80條之1 規定，命本件訴訟費用之負擔如
    主文第6 項所示。
中　　華　　民　　國　 108　　年　　9 　　月　　20　　日
                  民事第一庭    審判長法  官  李悌愷
                                      法  官  羅智文
                                      法  官  段奇琬
上正本係照原本作成。
不得上訴。
中　　華　　民　　國　 108　　年　　9 　　月　　20　　日

                                      書記官  劉燕媚
附表一：

分配位置編號 共    有    人 分割後應有部分比例 備註 編號1-1 廖秀英 461852/0000000   沈文梂 519583/0000000   洪乙彥 173194/0000000   羅廷國 0000000/0000000   張秀屘 138556/0000000   劉子仲 0000000/0000000   劉子齊 0000000/0000000   廖述田 874220/0000000   劉靜芬 692778/0000000   洪麗鈺 981435/0000000             合計 1/1  編號1-2 蔡盈潔 1/1  編號1-3 鄭曜誼（原名鄭朝安） 43229/562812   蔡盈潔 519583/562812 原共有人廖光耀持分1/144    原共有人謝碧菁持分3/216            合計 1/1  編號2 廖玫茹 230926/0000000   廖建暉 0000000/0000000   黃春玉 346389/0000000             合計 1/1  編號3 廖述堆 公同共有46185/0000000   廖梓竹廖苡竹廖苡辰廖柏融施佩妤  原共有人廖述彬過世後，由左列共有人繼承廖述彬所遺權利範圍  廖秀緞    廖美足    廖述堆 46185/0000000   廖福聲 76975/0000000   廖月女 76975/0000000   廖玉敏 76975/0000000   李廖彩霞 46185/0000000   許梅 173194/0000000 附圖二誤載為「許敏」  廖繼坤 86597/0000000   廖繼杉 86597/0000000   廖繼照 公同共有57731/0000000   廖昇英    梁員議    劉梁敏慧    梁慈慧    梁熒倩    梁峻偉    廖陳藤子    廖超仲    廖彩芝    廖玳翔    廖周秀英    廖超仲 14433/0000000   廖瑩真 173194/0000000   廖述發 98968/0000000   張淑清 57731/0000000   古子立 330581/0000000   廖継謙 32989/0000000 附圖二誤載為「廖繼謙」            合計 1/1  編號4 廖杞文 1/1  編號5 廖述能 808241/0000000   陳述鐘 577315/0000000   陳述堅 577315/0000000             合計 1/1  編號6 廖顯庭 401509/0000000   陳繐玫 0000000/0000000             合計 1/1  編號7 王東揚 1/1  編號8 吳瑞元 1/1  編號9 陳廖麗芳 1/1  編號10 姜高松 1/1 姜高松所有持分業經移轉與黃舜麟、陳淑珍各73/362880 編號11 中華民國 1/1 管理者：財政部國有財產署 編號12 廖春來廖春福廖春龍廖春和廖月美 公同共有1/1 原共有人廖連春過世後，由左列共有人繼承廖連春所遺權利範圍（尚未辦理繼承登記）  孫阿桂    孫潮銘    羅純德    張孟發    羅麗華    羅麗蘭    林潮滄    林美琴    林潮欽    廖志宏廖志忠廖秀珠廖淑惠廖淑貞  原共有人廖黃玉嬌過世後，由左列共有人繼承廖黃玉嬌所遺權利範圍 編號13 許廖新妹 公同共有1/1   林寶釵    林張寶珠林佳芬林佳惠林佳英林志成林筠涵林裕荏  原共有人林継和過世後，由左列共有人繼承林継和所遺權利範圍（尚未辦理繼承登記）  塗林惠美    林文雄    王秀鑾    林文乙    林文城    林文火    廖樹蘭    廖冰柑    張美娟張振全張旭全  原共有人廖麗珠過世後，由左列共有人繼承廖麗珠所遺權利範圍（尚未辦理繼承登記）  林素鈺    林素鈴    林創瑋    林鴻兒    林志男   


附表二：訴訟費用負擔比例

當事人 訴訟費用負擔比例（按應有部分比例） 備註 廖述堆 1/540  廖秀英 4/216  廖福聲 1/324  廖月女 1/324  廖玉敏 1/324  財政部國有財產署 8/36  李廖彩霞 1/540  廖述能 7/216  陳述鐘 5/216  陳述堅 5/216  許梅 1/144  沈文梂 45/2160  廖繼坤 1/288  廖繼杉 1/288  廖繼照 連帶負擔1/432  廖昇英   梁員義   劉梁敏慧   梁慈慧   梁熒倩   梁峻偉   廖陳藤子   廖超仲   廖彩芝   廖玳翔   廖周秀英   廖超仲 1/1728  洪乙彥 16/2304  羅廷國 93/1728  張秀屘 1/180  劉子仲 128/2160  劉子齊 17/288  廖述田 99/3024 登記持分為106/3024，惟其中1/432 係茂邑都市更新股份有限公司原所有，未經承當訴訟，應由茂邑都市更新股份有限公司負擔訴訟費用 廖顯庭 2921/181440  廖杞文 311/7560  鄭曜誼（原名鄭朝安） 10/5760  劉靜芬 2/72  洪麗鈺 17/432  廖瑩真 1/144  廖玫茹 7/756  廖継謙 1/756  廖建暉 398/6048  廖述發 1/252  王東揚 2110/181440  吳瑞元 1019/181440  陳廖麗芳 509/181440  張淑清 1/432  許廖新妹 連帶負擔1/36  林寶釵   林張寶珠   林佳芬   林佳惠   林佳英   林志成   林筠涵   林裕荏   塗林惠美   林文雄   王秀鑾   林文乙   林文城   林文火   廖樹蘭   廖冰柑   張美娟   張振全   張旭全   林素鈺   林素鈴   林創瑋   林鴻兒   林志男   古子立 2405/181440  廖述堆 連帶負擔1/540  廖秀緞   廖美足   廖梓竹   廖苡竹   廖苡辰   廖柏融   施佩妤   蔡盈潔 7/144  陳繐玫 7436/181440  廖春來 連帶負擔1/36  廖春福   廖春龍   廖春和   廖月美   廖志宏   廖志忠   廖秀珠   廖淑惠   廖淑貞   孫阿桂   孫潮銘   羅純德   張孟發   羅麗華   羅麗蘭   林潮滄   林美琴   林潮欽   黃春玉 1/72  姜高松 73/181440 持分已移轉與訴外人黃舜麟、陳淑珍各73/362880 茂邑都市更新股份有限公司 1/432 持分已移轉廖述田